最高法院刑事判決　　　　　　　　　　　　　　　九十三年度台上字第一六八四號
　　上　訴　人　甲○○
右上訴人因偽造文書案件，不服台灣高等法院中華民國九十年六月二十九日第二審判
決（九十年度上訴字第一六一八號，起訴案號：台灣士林地方法院檢察署八十九年度
偵字第二三九０號），提起上訴，本院判決如左：
    主  文
原判決撤銷，發回台灣高等法院。
    理  由
本件原判決認定：上訴人甲○○於民國八十六年至八十八年六月間，與李志銘等多人
在台北市北投區○○○路○段、同區○○街七十四巷一號合夥經營土雞城。於八十七
年十二月下旬，甲○○見李志銘將李明勳之身分證及印章放置於上址辦公室之抽屜內
，竟擅取李明勳之身分證及印章，基於概括之犯意，將之交予不知情之汽車車行，連
續利用不知情之行員，先為其購買ＥＮ｜一六九五號自小客車，並由不知情之行員李
鳳玉於八十七年十二月二十四日，冒用李明勳之名義製作汽（機）車過戶登記書，並
蓋用李明勳之印章於其上，持以向台北市監理處辦理車輛過戶而行使該偽造之私文書
，使不知情之該管公務員將不實車籍資料登載於其職務上所掌之公文書，據以核發「
李明勳」名義之行車執照一張，足生損害於李明勳及公路監理之正確性；復利用不知
情之車行行員，於八十八年一月十一日，冒用李明勳之名義填寫台灣中國航聯產物保
險股份有限公司（下稱中國產物保險公司）之強制汽車責任保險書後，持以向中國產
物保險公司辦理加入汽車強制責任保險，而行使該偽造之私文書，並由中國產物保險
公司發給「李明勳」名義之保險卡（保險證號碼０四五０─八０四Ｃ０五０六九）一
張，足以生損害於李明勳及中國產物保險公司。迨八十八年七月二十四日，甲○○駕
車違規遭告發，李明勳接獲告發通知單，始報警循線查獲上情，並在上開自小客車上
，扣得甲○○所有，以李明勳名義領取之上開自小客車行車執照及第０四五０｜八０
四Ｃ０五０六九號中國產物保險公司汽車強制責任保險證各一張等情。因而撤銷第一
審之科刑判決，改判論上訴人以連續行使偽造私文書，足以生損害於公眾及他人罪，
判處有期徒刑伍月，並諭知易科罰金之折算標準及緩刑肆年，固非無見。
惟查：（一）、按有罪判決書之事實一欄，為判斷其適用法令當否之準據，法院應將
依職權認定與論罪科刑有關之事項，翔實記載，然後於理由內逐一說明其憑以認定之
證據，使事實之認定及理由之說明，互相適合，方為合法。倘主文之諭知與事實認定
及理由說明，不相一致，或主文之諭知與事實及理由欄內之記載，前後齟齬，按諸刑
事訴訟法第三百七十九條第十四款後段規定，均屬判決理由矛盾之當然違背法令。又
按印章、印文或署押應沒收者，應以偽造者為限，此參刑法第二百十九條之文義甚明
。原判決主文欄諭知牌照號碼ＥＮ｜一六九五號之「汽（機）車過戶登記書」上「李
明勳」印文壹枚沒收，並於理由三說明該印文應依刑法第二百十九條之規定沒收等旨
（原判決第七頁倒數第九行），似認定該登記書上「李明勳」之印文，係屬偽造者；
惟其於理由二及三則說明前開「李明勳」之印文壹枚，係被盜蓋等旨（原判決第五頁
倒數第七行、第七頁倒數第九行），又認定前開印文係被盜蓋者，其主文之諭知與理
由欄前後之說明，已不盡一致。且前開登記書上「李明勳」之印文，究係偽造或盜用
者，復未於事實欄明白認定詳細記載，並於理由欄內為論述說明，尚難資為判斷其適
用法律當否之依據。再如該印文確為偽造，蓋用該印文之「李明勳」印章是否亦為偽
造者，苟屬肯定，依法自應全部宣告沒收，方屬適法，惟原判決僅就該「李明勳」之
印文諭知沒收，其餘同屬必應沒收部分，並未說明不予沒收之理由，置而不論，亦有
適用法則不當之違誤。（二）、科刑判決所認定之事實，與其所採用之證據不相適合
，即屬證據上之理由矛盾，其判決當然為違背法令。原判決事實記載：上訴人利用不
知情之車行行員，冒用李明勳之名義填寫中國產物保險公司之強制汽車責任保險書後
，持以向中國產物保險公司辦理加入汽車強制責任保險，而行使該偽造之私文書等情
；並於理由二說明：「被告利用不知情之車行行員，分別偽造李明勳名義之汽（機）
車過戶登記書及要保單，持向台北市監理處及中國產物保險公司行使，為間接正犯。
被告先後多次行使偽造私文書之犯行……」等旨（原判決第二頁第九至十二行、第五
頁倒數第五至三行），似認定上訴人有偽造李明勳名義之要保單之犯行。然查卷附中
國產物保險公司「李明勳」名義之要保單，並無「李明勳」之簽署，有該公司八十九
年十二月十九日（八九）航聯汽字第一０九二號函所檢送之要保書留底影本一紙可按
，嗣經原審受命法官向該公司查詢後，復在辦理刑案電話查詢登記表上載明：經向中
國產物保險公司經辦員查明該要保單原本上確無「李明勳」簽名等語（見第一審卷第
九十二、九十三頁、原審卷第四十頁），果上揭函述及登記表所載內容無誤，原判決
此部分事實之認定，與所採用之證據顯不相適合，已有證據上理由矛盾之違法。況其
理由三說明：「被告利用不知情車行行員以李明勳名義所填寫之中國產物保險公司強
制汽車責任保險書上，僅於「被保險人（車主）」欄內載有李明勳之姓名，惟該李明
勳姓名係用以表明被保險人為何人，屬表意內容之一部分，並非署押，此外，該文書
上並無任何李明勳之署押……原判決諭知該要保書上之李明勳署押一枚沒收，尚有未
合」等旨（原判決第六頁倒數第十至五行），亦認定前開要保單並無任何「李明勳」
之署押，致原判決事實之認定與理由之說明，齟齬不一，亦有判決理由矛盾之當然違
背法令。上訴意旨雖未指摘及此，惟此為本院得依職權調查之事項，應認原判決有撤
銷發回之原因。
據上論結，應依刑事訴訟法第三百九十七條、第四百零一條，判決如主文。
中　　　華　　　民　　　國　　九十三　　年　　　四　　　月　　　七　　　日
                              最高法院刑事第九庭
                                  審判長法官  林　增　福
                                        法官  邵　燕　玲
                                        法官  陳　世　雄
                                        法官  惠　光　霞
                                        法官  郭　毓　洲
      右正本證明與原本無異
                                              書  記  官
中　　　華　　　民　　　國　　九十三　　年　　　四　　　月　　 十四 　　日
                                                                        Ｑ
